臺灣高等法院高雄分院刑事判決　　　　　　　　　九十年度重交上更(四)字第二號
　　上　訴　人　臺灣高雄地方法院檢察署檢察官
　　上　訴　人
　　即　被　告　乙○○
　　選任辯護人　陳景裕
　　　　　　　　鄭美玲
　　　　　　　　王伊忱　律師
右列上訴人等因被告過失致死案件，不服臺灣高雄地方法院八十二年度交訴字第三二
六號中華民國八十三年三月廿一日第一審判決（起訴案號：臺灣高雄地方法院檢察署
八十二年偵字第一四八四四號），提起上訴，判決後，經最高法院第四次發回更審，
本院判決如左：
      主  文
原判決撤銷。
乙○○從事業務之人，因業務上之過失致人於死，處有期徒刑貳年陸月。
      事  實
一、乙○○係長榮運輸股份有限公司之聯結車司機，為從事駕駛業務之人。於民國八
    十二年七月四日上午十時許，駕駛由ＫＪ─七一○號曳引車聯結半拖車（編號Ａ
    五○八號）組成之半聯結車，沿高雄市○鎮區○○路北上高速公路之高架陸橋外
    側車道（此路段上橋處劃分為二車道，內側車道為快車道，外側車道為混合車道
    ，可行駛機車等各種車輛），行經高速公路北上八十公尺處，適有甲○○（未考
    領汽機車駕駛執照），駕駛牌照號碼八五○─○五二七號機車，附載其夫董進發
    、其女董育孜，以二十公里左右之時速，同向同車道行駛於乙○○之右前方，因
    該線車道僅寬三公尺，而其所駕駛連結車車寬二點五公尺，另前述機車車寬０點
    六公尺，乙○○見狀即欲超車，詎其本應注意汽車欲超越同一車道之前車時，須
    先按鳴喇叭二單響或變換亮光一次，經前行車允讓後，始得超越，超越時應顯示
    左方向燈，並於前車左側保持半公尺以上之間隔超過，行至安全距離後，再顯示
    右方向燈駛入原行路線，乙○○竟疏於注意，未按鳴喇叭或變換亮光警示即行超
    越，且顧及當時左側內車道有車輛經過，未保持半公尺以上之間隔超過，以致其
    所駕半聯結車之右側護欄於自機車左側超越，欲再駛回外車道時，不慎擦撞甲○
    ○駕駛之機車左側後部，致甲○○因而駕車不穩而使附載之董進發、董育孜，均
    因此人車倒地（機車後貨物架處之機車車體於倒地後亦遭聯結車撞及），董進發
    及董育孜之雙腿則為乙○○所駕聯結車右後車輪輾壓，董進發受有下肢廣泛性裂
    傷、肌肉皮膚脫落、右大腿骨折、頭部挫裂傷、腹部廣泛挫傷腹腔內出血等傷害
    ；董育孜受有雙腿廣泛挫傷裂傷、左大腿骨脫臼骨折、腹腔挫傷內出血等傷害，
    二人經送醫急救，仍均於八十二年七月四日十時三十分許不治死亡。
二、案經高雄市政府警察局前鎮分局移送臺灣高雄地方法院檢察署檢察官偵查起訴。
      理  由
一、訊據上訴人即被告乙○○固供承其於八十二年七月四日上午十時許，確有駕駛車
    號ＫＪ─七一○號曳引車聯結半拖車（編號Ａ五○八號）組成之半聯結車，行經
    前開肇事地點一節，然否認其有何業務過失致人於死犯行，辯稱：伊當時駕車經
    過前鎮區○○路往北上高架陸橋外側車道之案發地點，車禍事故已經發生，被害
    人已經倒地，伊不是車禍肇事者，如係遭伊所駕重型車輾過，被害人連骨頭都會
    碎掉；伊因恐後方來車不察，撞擊被害人，曾以無線電通知同行之長榮公司司機
    改道，嗣又以無線電傳呼同事陳源在通知救難協會呼叫救護車，伊並無擦撞被害
    人乘坐之機車，不然早就離開高速公路跑掉；如果依目擊證人翟春民所言，可以
    看得清楚該輛肇事車，卻為何又把車牌號碼抄錯，另證人所說看到肇事車撞到被
    害人且輾過被害人，又說看到被害人沒有在動，才要去追肇事車，亦不符常情，
    因證人當時亦在開車，不可能一直注意對面車道車輛輪胎云云。
二、惟查：
  (一)被害人董進發、董育孜因本件道路交通肇事事故，致受有事實欄所載之傷害因而
    不治死亡之事實，業遽被害人董進發之妻甲○○指證甚詳，並經檢察官督同法醫
    師相驗明確，有被害人照片、勘驗筆錄、相驗屍體證明書、驗斷書、及道路交通
    事故調查報告表(一)、(二)等附卷可稽（見警卷第八、九頁；相驗卷第六、七、九至
    二十頁；原審卷第三三、三四頁）。
  (二)目擊證人翟春民於目睹本件交通事故發生時，其係中國鋼鐵股份有限公司船務工
    程師身分一節，亦有中國鋼鐵股份有限公司九十年十月十六日（九○）中鋼Ａ一
    字一四九三○二─○九○三號函在卷（見本院更四卷第九五頁），是證人目睹車
    禍時之行車方向正係前往中鋼公司，其對於事故地點應不陌生，則其於事故當日
    之警訊及事故次日之偵查中所證「車禍當時我在漁港路橋上坡（即北上）之對面
    車道，看到漁港路上高速公路八十公尺處，有一部長榮貨櫃車撞上騎機車的女士
    三人」（見警卷第二頁）；「肇事車輛右側大約中間往前一點的地方撞到死者的
    機車」（見相驗卷第十三頁反面）等情，應無誤認錯辨之情。又證人翟春民於原
    審及本院前審均證稱：「那車型顏色是長榮公司的車子，我看到他的車子右側護
    欄撞到一部機車，該機車倒地，我叫了一聲死了！我的視線追該車，前行到紅
    綠燈口，我還一直回頭未離開視線，當時紅燈沒有車子，我就直接左轉上坡，追
    前面那一部肇事車，我視線未離開該車，所以追的車子絕不會錯，而且當時也
    沒有其他長榮公司的車子，在我的車子與肇事的車子阻隔，我看的很清楚該肇事
    車子後面板台上有Ａ五○八的數字，後來我追過該肇事車子來到他車子右側，查
    看該車有無撞擊痕跡，而該車車頭無撞擊痕跡，但我目擊右側護欄有擦撞痕跡，
    因我很貼近看，所以可以看得清楚，然後我繞他車後，開到他車子後面，再確定
    該Ａ五○八號碼，再繞到他車子左側看他車子車頭所印的號碼，我一時緊張可能
    有七一○、七○一之誤，但是Ａ五○八是沒有錯，後來我追該肇事車子到高速公
    路北上三一‧六九公里，就打電話報案，我就沒有再追了，以後就回到現場報案
    ，後來我曾經在分局又看到肇事的車子的護欄，該車子的護欄仍有擦撞痕跡與油
    漆，可以印證我看到擦擊點應該沒有錯」、「我對長榮貨櫃公司的車很熟，車頭
    本身是綠色，左前門有星星的標誌」、「肇事的車輛始終沒有離開我的視線，一
    直追到那輛車子都沒有發現有另外的長榮貨櫃車輛在那輛貨櫃車的前面」等語明
    確（見本院交上訴卷第九一、九三頁，原審卷第二三頁、七二頁反面）。
  (三)證人翟春民於本院前審所證：「案發時，我去追肇事車子，肇事車子還沒回來，
    我就被作警訊筆錄」等語（見本院更三卷第四一頁），及參以證人即警員羅炎雄
    於本院前審證言「按證人翟春民所述車牌號碼去追緝」等情（見本院更三卷第四
    三頁），足見證人翟春民確係目睹肇事車輛車牌號碼，員警再憑以去追緝肇事車
    輛，並非追回被告所駕車輛後，證人翟春民再附和而說出肇事車號。至於證人翟
    春民於本院前審雖稱「視線有極短時間離開肇事車輛」一節（見本院更三卷第四
    一頁），固與其先前所為「述視線未離開肇事車輛」證言有異，但此應係其證述
    內容詳、略不同而已，尚難遽此而謂其證詞矛盾不實，縱令證人翟春民之視線有
    極短時間離開肇事車輛，但依證人所述當時沒有其他長榮公司之車子，且視線既
    僅離開極短之時間，自不致有眼光錯認之情，是被告辯護人仍執「證人翟春民目
    睹事故後，猶往前開再行迴轉，以此時間落差，被告車輛已駛上坡頂離去，證人
    視線不可能未離開肇事車，又豈能看清長榮號誌」，質疑證人證言有違經驗及物
    理法則，及證人可能追錯車云云（見本院更四卷第二二五至二三六頁），亦非足
    取。此外，被害人甲○○亦數度指證：「我騎到橋上時，貨櫃車從後面來輕輕的
    擦撞一下，我沒有倒，第二次擦撞，我就人車倒地，貨櫃車右面車輪連壓過董進
    發和董育孜，貨櫃車的車頭是綠色的。在還沒有撞到以前，我從機車的後照鏡看
    到的貨櫃車車頭的駕駛座玻璃鏡下有橫條的綠色護板」，「我被撞當時，只有那
    一部貨櫃車經過；肇事的車輛與被告所駕駛之車輛確屬相同」（原審卷六十五頁
    、交上訴卷第四十、四十一、一二一頁），復於本院更審中再次指稱「確遭被告
    所駕駛貨櫃車所擦撞，且當時經過岔路上陸橋後面岔路口燈號已轉變為紅燈，陸
    橋上汽車除被告車外，並無其他車子經過」、「我從照後鏡看到是被告所駕駛貨
    櫃車從後面來，後來就聽到碰撞聲」等語在卷（見本院更三卷第四一頁，更四卷
    第一一六頁）。
  (四)被告所駕駛之半聯結車，其曳引車之車號係ＫＪ─七一○號，除懸掛一號牌在車
    頭下之安全桿外，並於車頭左右側之車門各有ＫＪ─七一○號之小字白色噴漆，
    而半拖車（俗稱板台）之後面噴有Ａ五○八之號碼，曳引車頭左右側車門，皆有
    五○八之號碼噴漆，較車門左右側之ＫＪ─七一○號字樣大數倍，且左右側車門
    亦有「長榮」及星形之噴字及圖形，該ＫＪ─七一○號曳引車係綠色之事實，有
    照片多張附卷可稽（警卷第九頁反面以下，相驗卷證物袋及原審卷第五十六頁以
    下），足徵證人翟春民前述其確有目視被告所駕車輛之曳引車車號及板台號碼一
    節，應非子虛。至於證人翟春民於案發當日向警方所指車號ＫＪ─七○一號，雖
    與被告駕駛之ＫＪ─七一○號曳引車有別，惟證人所述板台號碼五○八號及曳引
    車車號之英文字母均屬正確無誤，再揆諸被告所駕駛曳引車之ＫＪ─七一○號噴
    漆字體甚小，五○八之噴漆字體較大，且該曳引車頭左右側皆同時噴有ＫＪ─七
    一○及五○八字體，而被告又不否認其當日係駕駛ＫＪ─七一○號曳引車聯結Ａ
    五○八號半拖車之情，及長榮公司所屬另一輛ＫＪ─七○一號曳引車，當日聯結
    之半拖車號碼為Ａ三四七號，於案發時間，由桃園載貨櫃欲往高雄港一一六號碼
    頭，不可能涉案（此有警方移送書之記載及長榮公司八十六年二月廿七日榮運八
    六字第０一三號函，車輛營運交接日報表影本等在卷可憑，見本院更一卷第一一
    一頁）等情觀之，堪認證人翟春民係於情急之下，將ＫＪ─七一○號誤為ＫＪ─
    七○一號甚明。且本院前審會同證人翟春民至其所目擊肇事之地點，經勘驗結果
    ，依證人所指之位置，確實可以看到從該處所經過之聯結車板台下方空隙之動態
    之事實，亦製有勘驗筆錄可憑（見交上訴卷第九十頁），此與法官履勘現場時，
    心中是否預設目標無涉，益見證人翟春民處於相同之行車狀況時，確實有機會適
    時目睹肇事情形。是本件交通事故，係被告駕駛之ＫＪ─七一○號曳引車聯結Ａ
    五０八號半拖車所肇事，已甚明確。被告及辯護人一再請求履勘現場（見本院更
    四卷第五五、二０一、二五一頁），已無必要，及質疑本院前審履勘現場之結果
    （見本院更四卷第二四七、二四八頁），亦非有理。
  (五)證人即前鎮分局草衙派出所警員羅炎雄雖證：「伊到現場時，被害人已送醫急救
    ，伊聽到橋下路人說當時經過的車有載鐵捲的，也有載貨櫃，直到伊到醫院問甲
    ○○，她說肇事的車子是載貨櫃的車子，伊再通報第二次攔截，結果在楊梅收費
    站攔下被告」（見上訴卷第七九、八十頁），及公路警察局第五隊基地台（巡邏
    車）無線電通信連絡紀錄表記載「十時五十八分，高市草衙所稱肇事車載鐵圈，
    車號可能有誤，ＫＪ─七一○號予以放行」等情，然證人羅炎雄之前開證言，顯
    係其於肇事現場傳聞路人不正確說詞所致；又證人即公路警察局第五隊警員高伯
    超另證：「我有通知收費站警員攔下該車，該警員回報說他檢查該車並無血跡與
    碰撞痕跡，我們通知高雄市勤務中心來帶人，他們又說情報錯誤，應該是載鐵圈
    卅五噸拖曳引車，不是載貨櫃聯結車」等語（見本院交上訴卷第五五頁），惟就
    被告為警攔下時業已駛離肇事地點相當距離，車輛輪胎必有夾雜路面灰塵等物質
    ，員警僅憑目測檢查結果，縱未發現血跡，亦難逕認非屬肇事車，此外聯結車係
    屬重型車，車體或護欄之物質自較機車之塑膠車體為堅硬，則聯結車與機車擦撞
    後，並非必然留下可供目測檢查之明顯碰撞痕跡，是證人高伯超所證收費站警員
    未檢查出碰撞痕跡一節，亦不足為對被告有利之證據認定。
  (六)被告於本院更四審調查中雖舉出中國航運股份有限公司貨櫃交替驗收單、汽車新
    領牌照登記書、車輛營運交接日報表長榮運輸股份有限公司營運交接日報表影本
    （見本院更四卷第七四至七六頁），及證人李森春證言（見本院更四卷第一八九
    、一九０頁）等情，抗辯被告於案發當時所駕係屬重達三十六點二公噸車輛，如
    係遭此重型車輾過，必造成被害人有粉碎性骨折云云。惟：
  １本院前審即依被告聲請，將有關卷證送請法務部法醫研究所鑑定，該所依據死者
    董進發、董育孜法醫驗斷書記載傷勢，佐以傷勢相片，綜合一切事證，鑑驗結果
    ，認定「被害人董進發、董育孜二人四肢係遭笨重車輪輾過，而非遭輕型小型車
    輾壓」等情，已有該所八十八年十一月二日法醫所八八文理字第一五九五號函卷
    附足按（見本院更二卷第八七至九一頁）。
  ２本院此次更審復依被告聲請，再將被害人受傷致死等相關卷證，先後兩度送請國
    內南北兩所知名教學醫院鑑定結果：
    國立成功大學醫學院附設醫院鑑定意見略以「被害人董進發、董育孜二人傷勢研
    判，應屬重物輾過可能性最高。被害人此等傷勢係屬嚴重性輾壓傷，可導致瞬間
    休克死亡，粉碎性骨折並不一定發生。如遭被告所駕聯結車後輪輾過，亦可能造
    成被害人前述傷勢」等情（見該院九十年十月二十五日（九○）成附醫急診字第
    九四八七號函及所附資料摘錄表，本院更四卷第一一一、一一二頁）。
    國立臺灣大學醫學院附設醫院鑑定意見略以「被害人董進發、董育孜二人傷勢資
    料顯示，係轉動車輪撕裂大塊皮膚及皮下組織所致，由其傷勢嚴重廣泛度研判，
    該二人遭受大型車輪交通工具輾過之可能性最高。被聯結車輾過，可以呈現被害
    人前述嚴重傷勢，但未必有粉碎性骨折，前輪、後輪均有可能造成被害人前述傷
    勢」等情（見該院九十年十一月二十六日（九十）校附醫秘字第三○四四五號函
    （見本院卷第一三六頁）。
  ３被告辯護人認前開二所教學醫院之鑑定結果並非具體，聲請再送行政院衛生署醫
    事審議委員會鑑定一節（見本院更四卷第一六三頁），經據該署函覆本件並非涉
    及醫事糾紛案件，不予鑑定等情，亦有行政院衛生署九十一年六月十七日衛署醫
    字第○九一○○四一○一八號函在卷為憑（見本院卷第一九三頁）。
  ４據上法醫及醫學相關之鑑定結果，被告所辯被害人傷勢係遭輕型小型車輾壓，及
    若遭其所駕駛重型聯結車輾壓，必造成被害人有粉碎性骨折云云，均非可採，是
    被告辯護人於本院審理時復再聲請送往相關機構鑑定被害人前述傷勢，是否可能
    為被告所駕聯結車輾壓造成部分（見本院更四卷第二五一頁），已無必要，附此
    敘明。
  (七)檢察官於肇事之次日（八十二年七月五日）雖勘驗被告及被害人當時駕乘之車輛
    結果：「被害人機車八五○─○五二七號係紅色機車，肇事車輛ＫＪ─七一○號
    板台車右側防撞牆最下一條橫鐵杆有一條擦撞痕跡約三九‧五公分，橫鐵杆上的
    擦撞痕跡並留有一道紅色的痕跡，被害人之機車上左側後方有一道長一○公分、
    寬八公分的刮擦痕，刮擦痕上留黑色及黃色的油漆；板台車上之防撞牆係一個黑
    黃相間的欄杆，板台車上擦撞痕跡所遺留紅色油漆與被害人機車上之油漆顏色相
    同，被害人之機車所遺留的黑黃油漆與板台車上的黑黃的油漆相同，板台車留有
    紅色的油漆，機車的後座留有一道黑黃相間的油漆」（見相驗卷第二八頁之勘驗
    筆錄）。然機車左側護板及板台車護欄其上之油漆，經送請內政部警政署刑事警
    察局鑑定是否係車輛撞及時彼此所留下之漆痕，該局以「顯微放大比對及溶解試
    驗」方法鑑定結果，係認彼此油漆顏色質地不同，意即彼此並未留有對方車輛之
    漆痕，亦有該局八十二年九月八日刑鑑字第三三二三號鑑驗通知書及九十年一月
    十日（八九）刑鑑字第二○○二四七號函附卷可稽（見原審卷八五頁，本院更三
    卷第五八頁）。嗣經原審再送請法務部調查局鑑定，該局以「紅外線吸收光譜儀
    分析法」鑑定結果，亦認定機車護板與板台車護欄之黃色油漆二者色澤相類似，
    是否屬同一來源則無法判定；板台車護欄上之紅色油漆不明顯，無法與機車護板
    之紅色油漆成分比對，亦有該局八十三年一月十一日（八三）00000000
    0號檢驗通知書及九十年一月五日以（九十）陸（一）字第八九一○○七五九號
    函附卷可憑（見原審卷一四○頁，本院更三卷第五六頁）。故尚難僅以前述檢察
    官目視勘驗之刮擦痕及油漆顏色相同，遽認此即兩車擦撞之跡證，然據前說明，
    聯結車護欄與機車車體物質結構有別，於彼此擦撞並非嚴重之情形下，顯無留下
    彼此油漆擦痕之必然性，是前開油漆之鑑定，無從採為有利被告之認定，則被告
    辯護人所執前開油漆鑑定結果，認被告車輛未與被害人機車擦撞云云（見本院更
    四卷第二三六至二四一頁），亦非可採。而本件聯結車護欄甚為陳舊，油漆脫落
    斑駁之處甚多，而機車除正後方之塑膠護板整個破碎，後座之載物架被撞後左側
    向上扭曲外，其後輪左側護板亦有擦痕等情（見前述卷附照片），顯見係被告之
    聯結車於超車後欲駛回外車道時（如後(十)所述），因不慎致其車輛右側護欄，擦
    撞被害人乘坐之機車左側後部護板，以致甲○○因而駕車不穩而使附載之被害人
    董進發、董育孜，均因此人車倒地遭受聯結車後車輪輾壓，此時機車後貨物架處
    之機車車體於倒地後亦遭聯結車撞及。是此部份事證已明，被告及辯護人請求鑑
    定機車貨物架及聯結車護欄架材質，及再送鑑定機車受撞擊處一節（見本院更四
    卷第二０一頁），核無必要，併予敘明。
  (八)本件車禍肇事責任經送請高雄市政府建設局車輛行車事故鑑定委員會鑑定，雖認
    機車被擊及點係在後貨物架，肇事車應自後撞及機車，而ＫＪ─七一○號曳引車
    前車頭並無撞痕及依據前揭內政部警政署之鑑驗通知書登載鑑驗之結果認定另有
    他車肇事云云；另高雄市車輛行車事故覆議鑑定委員會亦維持原鑑定結果等情，
    固有八十二年十月十四日（八二）高市車鑑字第四○○九號函及八十四年四月六
    日八四高市覆字第五○三號函可稽（見原審卷八八頁，本院交上訴卷第一０一頁
    ）。又本院此次更審再委請國立交通大學就本件車禍之肇事原因及責任予以鑑定
    ，據該校鑑定結果亦認「肇事地點係上坡路段，以機車車損與滑摩距離觀之，機
    車受自後嚴重撞擊，因而失控續往前滑行所造成之可能性較大，再參本案聯結車
    痕跡與兩車漆痕比對鑑驗結果，研判應係其他車輛肇事所致」等語，亦有該校九
    十一年二月十八日（九一）交大管運字第零六八一號函所附鑑定意見書（見本院
    更四卷第一四０至一四二頁）可佐，而交通大學前述鑑定過程並認無赴現場履勘
    之必要一節，亦據該校九十一年三月十二日（九一）交大管運字第一○○五號函
    覆在卷（見本院更四卷第一四五頁）。惟按上開肇事責任之鑑定意見全然未參酌
    目擊證人翟春民之前開證言及當時惟一生存倖免之被害人董進發配偶甲○○上開
    指證情節，且漏未考量有關ＫＪ─七一○號曳引車頭左右側之字樣、圖形、車頭
    顏色等足供證人翟春民、甲○○指認之客觀事項，況本件肇事之撞及點並非在聯
    結車車頭及機車車尾，及前揭油漆鑑定不足據為採證依據等情，均如前述，則上
    述鑑定意見仍以聯結車車頭並無撞痕及機車係自後受撞擊云云，作為鑑定所據資
    料，則此等「應係其他車輛肇事」之鑑定結果，即難佐以對被告有利之認定。
  (九)證人謝晉德雖證：「八十二年七月四日上午有一位同事發訊號說高速公路尾端有
    車禍，要伊改道，之後又收到被告呼叫陳源在叫他打電話去救難協會」，及證人
陳源在所證：「八十二年七月四日上午被告用無線電呼叫說前面有車禍，要伊改
    道，後來又有訊號叫伊呼叫救難協會，伊開過去死者已經躺在那裏，有一婦女在
    旁邊搖他，現場血跡已乾」等語在卷（見交上訴卷第一二０頁），然被告縱於車
    禍當日有呼叫上述證人改道及請證人呼叫救難協會，或其肇事後並未駛離高速公
    路逃逸等情，均屬被告身為有行車經驗之駕駛人於肇事後之個人主觀考量，或係
    用以日後飾卸刑責之作為，並不足用以推論證明被告即無前揭肇事之事實，被告
    辯護人卻以上開情狀，據為被告非肇事者之推論（見本院更四卷第二四五、二四
    六頁），顯非足取。
  (十)按汽車欲超越同一車道之前車時，須先按鳴喇叭二單響或變換亮光一次，經前行
    車允讓後，後行車始得超越，超越時應顯示左方向燈，並於前車左側保持半公尺
    以上間隔超過，行至安全距離後再顯示右方向燈駛入原行路線，道路交通安全規
    則第一百零一條第三款、第五款定有明文。被告考領有聯結車職業駕駛執照，於
    駕車時自應遵守上開規定，且查肇事地點柏油路面無障礙物，白天自然光線、視
    距良好，客觀上並無不能注意之情形。又查本件事故車道於上橋處劃分為二車道
    ，內側車道為快車道，外側車道為混合車道，可行駛機車等各種車輛；又外車道
    僅寬三公尺，而被告所駕駛連結車車寬二點五公尺，被害人所乘機車車寬０點六
    公尺等情，有高雄市政府警察局交通警察大隊九十年九月二十四日（九十）高市
    警交工字第一四七○八號函及所附照片（見本院卷第八五、八六頁），道路交通
    事故調查報告表(二)（見原審卷第三四頁），及被告於原審、本院先後提出之車道
    自繪簡圖、汽車新領牌照登記書（見原審卷第五四頁，本院更四卷第七五頁）足
    稽，被告復供承「其上陸橋時係行駛外車道，當時左側有車輛經過」等語（見本
    院更四卷第八二頁），足徵被告當時行經該處見狀即欲超車，詎其於超車時竟疏
    於注意，未經駕駛機車之告訴人甲○○允讓，且顧及當時左側內車道有車輛經過
    ，未保持半公尺以上之間隔超過，以致其所駕半聯結車之右側護欄於自機車左側
    超越，欲再駛回外車道時，不慎擦撞機車左側後部，致告訴人甲○○因而駕車不
    穩而使附載之被害人董進發、董育孜，均因此人車倒地，致受聯結車後輪輾過受
    有前揭傷害，因而不治死亡，被告自難辭其過失之責。又被害人董進發、董育孜
    因本件車禍死亡，與被告之過失行為，有相當因果關係甚明。
  (十一)綜上所敘，本件事證已臻明確，被告所辯，顯係卸責之詞，殊無足採，其犯行洵
    堪認定。
三、被告係長榮公司僱用之聯結車司機之情，已為被告供承在卷，核其係屬從事駕駛
    業務之人甚明，則被告於執行業務中過失致人於死所為，係犯刑法第二百七十六
    條第二項之業務過失致人於死罪。被告以一過失行為，致被害人二人死亡，係屬
    一行為犯數同種罪名之想像競合犯，應從一業務過失致人於死罪論處。又本件被
    告肇事逃逸致人死傷，雖該當現行刑法第一百八十五條之四：「駕駛動力交通工
    具肇事致人死傷而逃逸者，處六個月以上五年以下有期徒刑」之犯罪構成要件，
    然上開刑罰規定係於八十八年四月二十二日始經總統公布施行，係在被告行為之
    後，依罪刑法定原則，尚無另成立此罪之適用，附此敘明。
四、原審論處被告罪刑，固無不合，惟查：
  (一)被告係考領有職業聯結車駕駛執照，有駕駛執照影本附卷可稽（見本院交上訴卷
    第一四七頁反面），原審認被告未考領聯結車駕駛執照，應依道路交通管理處罰
    條例規定加重其刑，尚有未洽。
  (二)被告因前揭業務過失致人於死犯行，導致被害人父、女傷重雙亡，犯後非但未即
    時停車救護，到案後更矢口否認以圖卸責，又被告因己之業務過失犯罪，造成被
    害人原本一家三人，卻獨存當場目睹車禍慘狀之被害人董進發之妻甲○○，且於
    喪失夫、女迄今九年，仍未獲被告賠償等情，原判決僅量處有期徒刑二年，猶嫌
    過輕，亦有不當。
五、被告仍執前詞提起上訴否認犯罪，指摘原判決不當，並無理由；又檢察官循被害
    人家屬甲○○之聲請，提起上訴指摘原判決量刑過輕，則有理由，但原判決既有
    前述可議，自應予以撤銷改判。爰審酌被告身為職業駕駛人，卻未確實遵守交通
    規則，駕車草率致而肇事，且犯罪情節及過失程度造成二人死亡之危害甚重，犯
    後猶飾詞卸責，迄今長達九年尚未與被害人家屬和解賠償，彌補被害人家屬傷痛
    ，犯後態度欠佳等一切情狀，量處如主文第二項所示之刑。
據上論結，應依刑事訴訟法第三百六十九條第一項前段、第三百六十四條、第二百九
十九條第一項前段，刑法第二百七十六條第二項、第五十五條前段，罰金罰鍰提高標
準條例第一條前段，判決如主文。
本案經檢察官劉文水到庭執行職務。
中    華    民    國      九十一      年      八      月     二十六   日
                              臺灣高等法院高雄分院刑事第六庭
                                  審判長法官  王憲義
                                        法官  范惠瑩
                                        法官  張意聰
右正本證明與原本無異。
如不服本判決應於收受本判決後十日內向本院提出上訴書狀，其未述上訴理由者，
並得於提起上訴後十日內向本院補提理由書狀（均須按他造當事人之人數附繕本)「
切勿逕送上級法院」。
                                      書記官  王婉蓉
中    華    民    國      九十一      年      八      月     二十六   日
附錄：本判決論罪科刑法條：
刑法第二百七十六條第二項
從事業務之人，因業務上之過失犯前項之罪者，處五年以下有期徒刑或拘役，得併科
三千元以下罰金。
